臺灣高等法院臺中分院民事判決　九十三年度上易字第二五五號
　　　上　訴　人　海霆有限公司
　　　法定代理人　戊○○
　　　訴訟代理人　丁○○
　　　法定代理人　丙○○
　　　複　代理人　乙○○
右當事人間請求給付報酬等事件，上訴人對於民國九十三年四月六日臺灣臺中地方法
院九十二年度訴字第二三八四號第一審判決提起上訴，本院於九十三年十一月九日言
詞辯論終結，判決如左：
　　主　　文
上訴駁回。
第二審訴訟費用由上訴人負擔。
　　事實及理由
一、上訴人主張：被上訴人委由上訴人承攬運送貨品一批，自越南胡志明市運送至義
　　大利米蘭，約定承攬報酬新台幣（下同）八十二萬七千四百四十七元。上訴人業
　　已依約完成承攬運送事務，惟被上訴人迄今仍未依約給付報酬，爰依承攬運送契
　　約之法律關係，求為命被上訴人如數給付並加計法定遲延利息之判決。
二、被上訴人則以：系爭承攬運送契約是由訴外人岑盛股份有限公司（以下簡稱岑盛
　　公司）與上訴人所訂立，被上訴人並非本件契約之託運人，上訴人請求給付報酬
　　，顯無理由等語，資為抗辯。
三、原審為上訴人敗訴之判決，上訴人聲明不服，求為判決：(一)原判決廢棄。(二)右廢
　　棄部分，被上訴人應給付上訴人八十二萬七千四百四十七元及自起訴狀繕本送達
　　被上訴人翌日起至清償日止按年息百分之五計算之利息。被上訴人則求為判決：
　　上訴駁回。
四、上訴人主張其受託承攬運送貨物一批，自越南胡志明市運送至義大利米蘭，載貨
　　證券記載之託運人為被上訴人，嗣其依約完成承攬運送，向被上訴人請求給付承
　　攬報酬，為被上訴人所拒乙節，業據上訴人提出載貨證券（B／L）影本一份、存
　　證信函等為證，且為被上訴人所不爭執，堪認屬實，惟被上訴人否認其為托運人
　　，稱訴外人岑盛公司才是托運人。是本件之爭執點即在於兩造間究竟有無承攬運
　　送契約存在？上訴人主張，本件有關運送之相關文件，係被上訴人公司交付予上
　　訴人，且上訴人所製作之載貨證券（B／L，俗稱提單）亦依被上訴人之指示於託
　　運人（shipper）欄記明為被上訴人，嗣後並將該載貨證券寄發予被上訴人；另
　　由被上訴人傳真予上訴人之發票（INVOICE）觀之，其上除詳列貨品名稱、單位
　　、價位等細目外，於「SHIPPED BY」（運送者）欄上記載「KING GEAR INTERNAT
　　IONAL CO, LTD」，此即為被上訴人「鑫麟企業有限公司」，而該發票被上訴人
　　並不否認係由其交付上訴人，且發票上之「SHIPPED BY」欄亦係由被上訴人所自
　　填，由此足證本件運送契約之托運人應為被上訴人，兩造間確有承攬運送契約關
　　係存在；況細譯發票（INVOICE）上之記載，被上訴人與義大利買方間約定之付
　　款方式為「C&F」（指雙方之買賣價金中包括運費，即出口商必需負擔運費），
　　而被上訴人既不否認其為出賣人，如此，被上訴人應即為系爭承攬運送契約之托
　　運人。被上訴人則抗辯稱，有關運送之相關文件雖係由其交付予上訴人，惟其係
　　受訴外人岑盛公司所託，代轉交予上訴人；另載貨證券上之「shipper 」欄因係
　　由上訴人所填寫，與被上訴人無關；而發票（INVOICE）上之「SHIPPED BY」（
　　運送者）欄之所以記載為被上訴人，係應往來銀行之要求，否則無法辦理押匯，
　　並提出往來之華僑銀行所出具之證明書加以證明，該證明書內載稱：「本銀行證
　　明依下列信用狀條例的規定，提單的裝貨人（shipper）、發票（INVOICE ）的
　　裝貨人，必須和信用狀上所指定的受益人相同，即為KING GEARINTERNATIO NALC
　　O, LTD，以便辦理押匯，否則不受理。」，故發票係為配合載貨證券所出具，其
　　上所記載之內容，應與載貨證券所載相符；再被上訴人與買受人交易條件中之付
　　款方式究為「C&F」或「FOB」，此乃買賣雙方間之內部約定，與外部關係之運送
　　契約無涉。
五、經查：
　(一)按當事人就其所主張有利於己之事實，均應負舉證之責，故一方已有適當之證明
　　者，相對人欲否認其主張，即不得不更舉反證（最高法院十九年上字第二三四五
　　號判例參照）；再承攬運送契約法律上並非要式行為，除當事人間曾約定須用一
　　定方式外，凡明示或默示均可成立（最高法院二十年上字第二○二七號判例參照
　　）又民事訴訟法第二百八十二條固規定，法院得依已明瞭之事實，推定應證事實
　　之真偽，惟其推定仍應本法院之自由心證，應用經驗法則而為之，倘已明瞭之事
　　實，與應證事實間，互無因果，亦無主從或互不相容之關係時，自不得為此項事
　　實之推定（最高法院七十六年第七二八號判例參照）；亦即，倘依已明瞭之事實
　　，其與應證事實間，有因果關係，亦非無主從或非互不相容之關係時，自仍得為
　　此項事實之推定。
　(二)本件上訴人主張兩造間有承攬運送契約存在，既為被上訴人所否認，自應由上訴
　　人就有此法律關係存在之積極事實負舉證責任。查：
　1.上訴人固提出被上訴人公司職員張麗娟於九十二年三月五日傳真予上訴人公司之
　　傳真文件影本一份，以資證明被上訴人公司確有委託上訴人承攬運送貨物之事實
　　。然按承攬運送契約乃承攬人與委託人間之契約，依民法第一百五十三條之規定
　　，契約以當事人互相意思表示一致而成立。然觀諸上開傳真文件之內容，其上記
　　載：「ＤＥＡＲ　文君，我昨日已要求工廠與你聯絡，請問越南ＡＧＥＮＴ是否
　　有進一步消息？‧‧‧」，後半段並轉載張麗娟寄發予ＬＹＤＩＡ（查係訴外人
　　岑盛公司之員工）之原始文件，記載：「ＬＹＤＩＡ今日下午兩點前需回覆我，
　　ＰＯＫ／13&Ｋ／22ＱＴＹ3780ＰＲＳ出口空運的資料，目前海霆有報價是ＵＳ
　　Ｄ4.45／ＫＧ06／ＭＡＲ。入倉，ＥＴＤＨＣＭ07／ＭＡＲ.ＡＮＤ09／ＭＡＲ
　　轉機ＥＴＡ　ＩＴＡＬＹ　10／ＭＡＲＣＨ／2003。若貴司遲遲無法安排空運Ｓ
　　ＰＡＣＥ，請貴司立刻與海霆ＭＳ. 文君聯絡。‧‧‧」，是就上開傳真內容，
　　充其量僅足證明被上訴人公司職員張麗娟曾向上訴人公司詢價，並將詢價結果轉
　　知訴外人岑盛公司之員工ＬＹＤＩＡ，並請其自行與上訴人公司聯絡，其後復向
　　上訴人公司查詢連繫結果，惟就兩造間關於承攬運送之報酬、運送方式、貨物運
　　送日期等承攬運送契約之必要之點，是否業已因意思表示一致而成立契約乙節，
　　顯無從依該傳真函文內容得證，是該傳真文件內容尚不足以證明兩造間確有承攬
　　運送契約存在。
　2.上訴人另主張本件有關運送之相關文件（PACKING/WEIGHT LIST,INVOICE），係
　　被上訴人公司交付予上訴人，且上訴人製作之載貨證券（Ｂ／Ｌ，俗稱提單）亦
　　依被上訴人之指示記載，託運人（shipper）記明為被上訴人，嗣並寄發該提單
　　予被上訴人，顯見兩造間確有契約關係存在云云。然查：被上訴人固不否認其曾
　　提供運送之相關文件予上訴人，惟辯稱：係因相關文件由其保存，僅係便宜行事
　　，由被上訴人逕行寄交上訴人等語，而按委託人固有交付必要文件予承攬人之義
　　務，惟其委由他人代為交付，並無不可，是僅就被上訴人交付文件之外觀行為，
　　實無從認定被上訴人即為承攬契約之當事人。又被上訴人否認曾指示上訴人為載
　　貨證券內容之填載，而依上訴人提出用以證明係依被上訴人指示填載載貨證券之
　　傳真函文所示，發送人乃為越南之ＨＯＮＧ／ＴＡＮＩＭＥＸ，而非被上訴人公
　　司，上訴人於原審雖稱係被上訴人指示其越南工廠ＴＡＮＩＭＥＸ為之，惟此為
　　被上訴人否認，而上訴人對此亦未能舉證以實其說，於本院並承認被上訴人在越
　　南並無工廠，本院自難採憑，應以被上訴人所辯提單係上訴人寄送與伊較為可採
　　。次按載貨證券固可為運送契約存在之證明，然並非運送契約，於運送人與託運
　　人間之法律關係，仍應依運送契約所定之事項為準，亦即，載貨載券乃係於兩造
　　均不爭執其為運送契約當事人時，始具有推定運送契約內容之功能。本件被上訴
　　人既否認其為託運人，而該載貨證券復係上訴人所製發，即無從遽以該載貨證券
　　之記載推認被上訴人為託運人。上訴人又主張載貨證券固非運送契約，而僅為運
　　送契約存在之證明，然於國際貿易實務上，載貨證券「shipper」欄原則上乃記
　　載託運人本身，縱有託運人以外之人擔任「shipper」亦屬變態事實，載貨證券
　　「shipper」欄記載之當事人若欲主張其非託運人，自應就該事實提出反證。惟
　　查，於國際貿易實務上，為方便辦理押匯、報關等作業，載貨證券「shipper」
　　欄記載運送人以外之人者亦有之。被上訴人辯稱本件載貨證券託運人欄記明為被
　　上訴人公司，乃應係往來銀行之要求，否則無法辦理押匯乙節，業據其提出上訴
　　人不爭執之華僑商業銀行證明影本一紙，內載「本銀行證明依下列信用狀條例的
　　規定，提單的裝貨人（shipper）必須和信用狀上所指定的受益人相同，即為Ｋ
　　ＩＮＧ　ＧＥＡＲ　ＩＮＴＥＲＮＡＴＩＯＮＡＬ　ＣＯ, ＬＴＤ，以便辦理押
　　匯，否則不受理。」為證；又被上訴人收到上訴人寄出之提單後，旋即以掛號郵
　　件退回，亦有退件信封一紙在卷可稽，上訴人對此亦不爭執，足認本件被上訴人
　　確無自行領取提單之行為。再佐以上訴人提出，用資證明訴外人岑盛公司係另行
　　委託上訴人運送貨物一批之提單，其上所載之託運人並非岑盛公司，然上訴人仍
　　向訴外人岑盛公司收取運費等情綜觀，益徵載貨證券「shipper」欄之記載，並
　　非即為運送契約之託運人，上訴人主張此為變態事實，應由被上訴人舉證，並不
　　足取。故尚難以上訴人主張提單上託運人記載為被上訴人乙節，認定被上訴人為
　　系爭運送契約之託運人。
　3.上訴人所舉之證人林文君固到庭證稱：「一開始是被上訴人鑫麟企業有限公司的
　　張麗娟跟我接觸，是她本人跟我確認出發日期、下單。另外岑盛公司的小姐也有
　　跟我接洽。但是那是被上訴人公司叫他來跟我說的，我可以確認這一件委託人是
　　被上訴人公司。因為我們報價，還要說明何時有空位，都是向張麗娟小姐通知」
　　「被上訴人公司已經確認出貨之班機、時間、價格。只是我們作業上，還要跟工
　　廠確認出貨時間。」等語，然證人林文君為上訴人公司之職員，所為之證詞不無
　　偏頗之虞，且依其所證，究係何人確認系爭契約之內容，亦值商確。況其之證詞
　　，與證人張麗娟到庭證稱：我沒有下單，我只是代問，上訴人有把價格告訴我。
　　都是ＬＹＤＩＡ自己跟上訴人確認價格、時間，我並沒有確認，當時我有跟上訴
　　人公司之文君小姐講，運費是岑盛要付，所以要跟岑盛確認等語相左，而觀諸前
　　揭上訴人提出張麗娟於九十二年三月五日傳真予上訴人公司之傳真文件內容所示
　　，證人張麗娟確曾告知訴外人岑盛公司之ＬＹＤＩＡ，請其與上訴人公司確認，
　　足認證人張麗娟之證詞，並非全然無稽。從而，本院亦難以證人林文君證詞，認
　　定兩造間有契約關係存在。上訴人上訴指摘原審竟以證人林文君為上訴人公司之
　　職員，所為之證詞不無偏頗之虞，另其之證詞，與證人張麗娟到庭之證詞相左，
　　進而否定證人林文君之證詞，惟依原審之推論，則證人張麗娟亦為被上訴人公司
　　職員，證人張麗娟所為之證詞亦有偏頗之虞，況證人林文君稱「本件相關之發票
　　及必要證件，都是被上訴人鑫麟企業有限公司提供的」，亦為被上訴人所不爭執
　　，堪認證人林文君所言尚非無憑，其判決理由矛盾云云。惟查，原審並非僅憑證
　　人張麗娟之證詞認為證人林文君之證詞有偏頗之虞，原審亦依張麗娟於九十二年
　　三月五日傳真予上訴人公司之傳真文件內容記載並不能證明兩造之間尚有承攬運
　　送契約存在，及傳真文件內容張麗娟確曾告知訴外人岑盛公司之ＬＹＤＩＡ，請
　　其與上訴人公司確認。另以載貨證券「shipper」欄之記載，並非即為運送契約
　　之託運人。故尚難以上訴人主張提單上託運人記載為被上訴人乙節，認定被上訴
　　人為系爭運送契約之託運人等情，認為張麗娟之證詞較為真實，並無違背證據法
　　則，上訴人所指，並無可取。
　4.又被上訴人既係「INVOICE」之出具人，本應配合提交該項「貨物隨行文件」，
　　為便宜行事，而由被上訴人將「INVOICE」等文件逕行寄交上訴人，與常理並無
　　不符之處，自非所謂例外變態之事項，當亦無應由被上訴人舉証証明其非託運人
　　之問題。況貨物隨行文件之交付並非運送承攬契約之要素，尤非屬運送承攬契約
　　中託運人所負之義務行為，自不得以本件貨物隨行文件之交付，即認定被上訴人
　　為系爭運送契約之託運人。至於「INVOICE」上「SHIPPED　BY」欄雖記載「KING
　　GEAR INTERNATONAL CO, LTD」，即被上訴人公司，然則因「INVOICE」與提單同
　　係押匯文件，所載內容均應依Ｌ／Ｃ（信用狀）條款規定以符合押匯銀行之要求
　　，其上所載之「託運人」自應與提單所載相符，則本件押匯銀行既係要求提單上
　　「shipper」欄與「INVOICE」之「SHIPPED　BY」欄相同均必須記載為系爭Ｌ／
　　Ｃ之受益人即被上訴人公司，（本院卷第八十一頁）則被上訴人公司於出具「IN
　　VOICE」時，配合於「SHIPPED　BY」欄為相同內容之填具，本屬理所當然，如何
　　能據此認定被上訴人即為託運人，上訴人以此主張，不足採取。
　5.再者，交易條件中之付款方式究係採「Ｃ&Ｆ」或「ＦＯＢ」以及Ｌ／Ｃ之受益
　　人為何人，仍係買賣雙方間之內部約定，核與外部關係之運送契約無涉。亦即，
　　買賣契約與運送承攬契約，仍二獨立之契約關係，運送契約之託運當事人究係何
　　人，仍應視實際上何人與運送人訂立運送契約而定。況本件被上訴人固與買方約
　　定「Ｃ&Ｆ」之付款方式，惟因被上訴人為貿易公司，而訴外人岑盛公司係實際
　　出貨人，且與被上訴人約定由其支付運費，故岑盛公司為終局支付運費之人，而
　　由其對外為運送約定，綜前述，本件買賣雙方之交易條件縱使為「Ｃ&Ｆ」之約
　　定，惟仍不得依此即認定被上訴人為實際託運人，是上訴人執此主張被上訴人為
　　託運人，亦屬無據。
6.綜上所述，本院依現有之事證，並未能獲得兩造間確有承攬運送契約存在之確切
　　心證。依前揭最高法院十七年度上字第九一七號判例意旨所示，本件縱被上訴人
　　就其抗辯事實即令不能舉證，或其所舉證尚有疵累，均應為上訴人敗訴之判決。
五、從而，上訴人依據承攬運送關係，請求被上訴人給付八十二萬七千四百四十七元
　　及自起訴狀繕本送達翌日起至清償日止按年息百分之五計算之利息，為無理由，
　　不應准許。其假執行之聲請，應併予駁回。原審為上訴人敗訴之判決，並無不合
　　，上訴意旨指摘原判決不當，求予廢棄改判，沒有理由，應予駁回。
六、被上訴人請求傳訊之甲○○經傳未到，惟因本件事證基礎已經明確，且上訴人已
　　捨棄該證人，即毋庸再予傳訊。兩造其餘主張及所提證據與本院上開論斷無涉或
　　無違，不予贅述。
七、據上論結，本件上訴為無理由，依民事訴訟法第四百四十九條第一項、第七十八
　　條，判決如主文。
中　　　華　　　民　　　國　　九十三　　年　　　七　　　月　　二十三　　日
~B1民事第三庭審判長法　官　陳照德
~B2　　　　　　　　法　官　陳成泉
~B3　　　　　　　　法　官　曾謀貴
右為正本係照原本作成。
不得上訴。
~B 　 　　　　　　書記官　王瑩澤
中　　　華　　　民　　　國　　九十三　　年　　 十一　　 月　　二十三　　日
　　　　　　　　　　　　　　　　　　　　　　　　　　　　　　　　　　　　Ｙ
